ACORDAO-COMPLETO-2549491

ACÓRDÃO 3393/2023 ATA 12/2023 - PRIMEIRA CÂMARA

VISTOS, relatados e discutidos estes autos de tomada de contas especial instaurada pela Superintendência Estadual da Funasa no Estado de Roraima em desfavor do Sr. Viru Oscar Friedrich e do município de Alto Alegre/RR, em razão da não comprovação da regular aplicação dos recursos repassados ao referido município por meio do convênio EP 3/2006, para execução de sistema de abastecimento de água.
ACORDAM os ministros do Tribunal de Contas da União, reunidos em sessão da 1ª Câmara, diante das razões expostas pelo relator e com fundamento no art. 1º, I, da Lei 8.443/1992 c/c o art. 169, V, do RI/TCU e nos arts. 8º e 11 da Resolução TCU 344/2022, em:
9.1. reconhecer a prescrição das pretensões punitiva e ressarcitória;
9.2. encaminhar cópia desta deliberação aos responsáveis e à Superintendência Estadual da Funasa no Estado de Roraima
9.3. informar aos interessados que o inteiro teor da presente deliberação estará disponível para consulta no dia seguinte à sua oficialização, no endereço www.tcu.gov.br/acordaos; 
9.4. encerrar o presente processo e arquivar os autos.

Tomada de contas especial instaurada em razão da não comprovação da regular aplicação dos recursos repassados por convênio, que teve como objeto construção de sistema de abastecimento de água.

Primeira Câmara

Superintendência Estadual da Funasa no Estado de Roraima.

3. Interessados/Responsáveis:
3.1. Responsáveis: Município de Alto Alegre/RR (04.056.206/0001-94); Viru Oscar Friedrich (XXX.939.649-XX).

13.1. Ministros presentes: Walton Alencar Rodrigues (Presidente) e Jhonatan de Jesus.
13.2. Ministro-Substituto convocado: Weder de Oliveira (Relator).

WEDER DE OLIVEIRA

Reproduzo, com ajustes de forma, a instrução elaborada pela antiga Secretaria de Controle Externo de Tomada de Contas Especial (SecexTCE) , atual Unidade Especializada em Tomada de Contas Especial (AudTCE) , inserta à peça 78 dos presentes autos:
"INTRODUÇÃO
1.	Cuidam os autos de tomada de contas especial instaurada pela Superintendência Estadual da Funasa no Estado de Roraima, em desfavor de Viru Oscar Friedrich (CPF: XXX.939.649-XX) , prefeito na gestão 2005-2012, e Prefeitura Municipal de Alto Alegre - RR (CNPJ: 04.056.206/0001-94) , em razão da não comprovação da regular aplicação dos recursos repassados pela União por meio do Convênio EP 3/2006, registro Siafi 579955, (peça 4) firmado entre a Fundação Nacional de Saúde e o Município de Alto Alegre - RR, e que tinha por objeto a execução de Sistema de Abastecimento de Água.
HISTÓRICO
2.	Em 17/1/2018, com fundamento na IN/TCU 71/2012, alterada pela IN/TCU 76/2016 e DN/TCU 155/2016, o dirigente da Superintendência Estadual da Funasa no Estado de Roraima autorizou a instauração da tomada de contas especial (peça 1) . O processo foi registrado no sistema e-TCE com o número 2369/2019.
3.	O Convênio EP 3/2006, foi firmado no valor de R$ 8.659.782,27, sendo R$ 8.399.988,80 à conta da concedente e R$ 259.793,47 de contrapartida (peça 6, p. 1) . Teve vigência de 20/6/2006 a 24/6/2011, com prazo para apresentação da prestação de contas em 23/8/2011 (peça 21, p. 1) . Os repasses efetivos da União totalizaram R$ 8.399.998,80 (peça 34, p. 3) , conforme quadro a seguir:
	Ordens Bancárias
	Data do crédito 
	Valor (R$) 
	Extrato

	2008OB909521
	1/12/2008
	1.125.000,00
	Peça 44

	2008OB909526
	1/12/2008
	554.997,76
	
	2010OB800289
	25/1/2010
	569.991,04
	
	2010OB800290
	25/1/2010
	11,20
	
	2010OB800294
	25/1/2010
	1.949.994,40
	
	2010OB802105
	19/3/2010
	2.519.996,64
	
	2010OB809513
	13/9/2010
	1.679.997,76
	
	TOTAL
	8.399.998,80
	
4.	A prestação de contas e complementações enviadas foram analisadas por meio dos documentos constantes nas peças 8 e 13.
5.	Conforme Relatório de Visita Técnica ocorrida entre 21 e 24/1/2014 (peça 8, p. 8-27) , as obras atingiram 93,31% de execução física, classificada como concluída com etapa útil e com pendência. 
6.	O fundamento para a instauração da Tomada de Contas Especial, conforme consignado na matriz de responsabilização elaborada pelo tomador de contas, foi a constatação das seguintes irregularidades: 
Inexecução parcial do objeto do convênio descrito como 'SISTEMA DE ABASTECIMENTO DE ÁGUA.' com aproveitamento da parcela executada.
Não comprovação do aporte da contrapartida pactuada do convênio descrito como 'SISTEMA DE ABASTECIMENTO DE ÁGUA.'.
Não utilização total ou parcial dos rendimentos de aplicação financeira.
7.	Os responsáveis arrolados na fase interna foram devidamente comunicados e, diante da ausência de justificativas suficientes para elidir as irregularidades e da não devolução dos recursos, instaurou-se a tomada de contas especial.
8.	No relatório (peça 34) , o tomador de contas concluiu que o prejuízo importaria no valor original de R$ 737.506,15, imputando-se a responsabilidade a Viru Oscar Friedrich, prefeito na gestão 2005-2012, e do Município de Alto Alegre - RR. 
9.	Em 6/10/2020, a Controladoria-Geral da União emitiu o relatório de auditoria (peça 38) , em concordância com o relatório do tomador de contas. O certificado de auditoria e o parecer do dirigente do órgão de controle interno concluíram pela irregularidade das presentes contas (peças 39 e 40) .
10.	Em 18/11/2020, o ministro responsável pela área atestou haver tomado conhecimento das conclusões contidas no relatório e certificado de auditoria, bem como do parecer conclusivo do dirigente do órgão de controle interno, manifestando-se pela irregularidade das contas, e determinou o encaminhamento do processo ao Tribunal de Contas da União (peça 41) .
11.	Na instrução inicial de peça 45 constatou-se a ausência de elementos documentais que impediam o exame inicial, resultando na proposta de diligência à Funasa para o envio dos seguintes documentos:
a) cópia integral dos documentos que compuseram a prestação de contas final apresentada;
b) cópia do Parecer Financeiro 17/2016; e 
c) comprovante de recebimento pelo Município de Alto Alegre/RR do Ofício 50/2017. 
12.	Regularmente diligenciada (peça 48) , a Superintendência da Fundação Nacional de Saúde em Roraima encaminhou as respostas de peças 50-54, que foram examinadas na instrução de peça 56.
13.	Apurou-se na referida instrução que o recebimento dos recursos, a execução das despesas e o prazo para a apresentação da prestação de contas ocorreram na gestão de Viru Oscar Friedrich, prefeito de 2005 a 2012.
14.	A Funasa realizou duas vistas técnicas ao município (peça 8) , tendo apontado na última, ocorrida entre 21 e 24/1/2014 (peça 8, p. 6-27) , que as obras atingiram 93,31%, com etapa útil e pendências, conforme detalhadamente apurado em planilha (peça 8, p. 9-15) , que apontou execução total de R$ 8.080.520,78, quando o previsto era de R$ 8.659.782,35.
15.	No Parecer Financeiro 17/2016 (peça 51) , encaminhado em resposta à diligência, a Funasa apontou as seguintes irregularidades:
a) Relação de Pagamentos preenchida em desacordo com as normas;
b) Não consta Termo de Aceitação Definitiva da Obra;
c) Não apresentou comprovante de devolução de saldo do convênio;
d) Não consta do processo guias de recolhimento dos tributos;
e) Não apresentou cópia da Nota Fiscal nº 827 no valor de R$ 1.604.170,51;
f) Consta movimentação financeira no valor de R$ 115.000,00 sem haver relação com as despesas;
g) Incompatibilidade entre a conciliação bancária com saldo de R$ 114.960,86 e extrato bancário com saldo de R$ 930,70, ocasionada pela movimentação de R$ 115.000,00;
h) Contrapartida efetuada incompatível com o valor executado; 
i) Conforme Relatório de Visita Técnica, faltaria a execução e correção de 6,69% do objeto pactuado, incluindo os serviços não aceitos.
16.	No mesmo parecer financeiro, restou consignado que o município permaneceu silente ante a notificação que lhe foi dirigida ainda em 2016, e que as irregularidades relacionadas à relação de pagamentos, ausência das guias de recolhimento dos tributos e da Nota Fiscal 827 poderiam ser consideradas falhas de natureza formal.
17.	Especificamente quanto à ausência da nota fiscal, constatou-se haver nos autos o 5º boletim de medição, referente à referida nota (peça 54, p. 157-164) , cujo valor foi debitado na conta corrente em 16/9/2010 (R$ 1.564.066,25) e 21/9/2010 (R$ 40.104,26) , configurando assim o nexo de causalidade entre a despesa e o objeto do ajuste.
18.	Com relação à contrapartida proporcional ao total executado, salientou o Parecer Financeiro 17/2016 que o município deveria ter aplicado R$ 242.413,29, quando depositou somente R$ 88.000,00, resultando em um valor não aplicado de R$ 154.413,29.
19.	Conforme relação de pagamentos acostada à prestação de contas (peça 53, p. 8-9) , o município executou um total de R$ 8.433.772,55. De fato, do extrato bancário acostado à peça 44, verificaram-se os seguintes débitos na conta corrente do convênio:
	Data
	Descrição
	Valor

	28/4/2009
	cheque pago em outra agência                      
	1.677.347,62

	11/5/2009
	cheque compensado                                 
	2.650,14

	28/1/2010
	cheque pago em outra agência                      
	2.456.994,89

	8/2/2010
	cheque compensado                                 
	62.999,87

	25/3/2010
	cheque pago em outra agência                      
	2.071.493,83

	6/4/2010
	cheque compensado                                 
	53.115,23

	12/5/2010
	cheque pago em outra agência                      
	492.375,23

	24/5/2010
	cheque compensado                                 
	12.625,23

	16/9/2010
	cheque pago em outra agência                      
	1.564.066,25

	21/9/2010
	cheque compensado                                 
	40.104,26

	Total
	8.433.772,55

20.	Além dos débitos acima relacionados, houve ainda outros quatro débitos na conta corrente, a seguir indicados, sem que houvesse quaisquer documentos fiscais na prestação de contas a respeito. 
	Data
	Descrição
	Valor

	17/11/2010
	débito autorizado                                 
	100.000,00

	8/4/2011
	débito autorizado                                 
	100.000,00

	2/6/2011
	débito autorizado                                 
	15.000,00

	17/11/2015
	movimento do dia                                  
	1.135,98

	Total
	216.135,98

21.	Após análise dos elementos constituintes dos autos, constatou-se a ocorrência de irregularidades relativas à execução parcial, não aplicação de contrapartida proporcional e movimentação financeira sem relação com as despesas executadas, que mereceram os seguintes comentários no exame técnico instrução de peça 56:
Execução parcial
23. Conforme registrado no Relatório da Visita Técnica realizada entre 21 e 24/1/2014 (peça 8, p. 17) , a Funasa sinalizou para o município, em julho/2008, que os custos iniciais previstos para o projeto estariam defasados, uma vez que baseados em tabelas do SINAPI e SICRO de jan/2007, mar/2006 e set/2007.
24. Em novembro/2008, o Município de Alto Alegre/RR encaminhou à Funasa um novo Plano de Trabalho, com nova planilha de custos, orçada em R$ 9.612.709,98, sendo R$ 9.324.328,68 a cargo da Funasa e R$ 288.381,30 de contrapartida.
25. De acordo com o Parecer Técnico 2/2008 (ausente nos autos) , citado no Relatório da Visita Técnica realizada entre 21 e 24/1/2014, a Funasa/RR teria aprovado o novo orçamento das obras, informando ao município, todavia, que a diferença entre os recursos anteriormente previstos e o novo valor apurado para a execução das obras deveria ser arcada com recursos próprios do município ou por meio de pedido de recursos adicionais junto à sede da Funasa em Brasília.
26. Registrou-se ainda que a execução da obra teria obedecido a planilha atualizada pela Prefeitura, mesmo sem a garantia do restante dos recursos.
27. Portanto, desde a análise inicial do Convênio EP 3/2006 a Funasa era sabedora que o valor aprovado de R$ 8.659.782,27 não era suficiente para a execução integral do Sistema de Abastecimento de Água e que o município deveria buscar os recursos adicionais necessários, a fim de compor o valor conhecidamente necessário à construção do sistema, orçado em R$ 9.612.709,98.
28. A despeito do valor aprovado no convênio, as obras foram executadas pelo município pelo valor de R$ 9.612.709,98, conforme se verifica no registro do 5º boletim de medição (peça 54, p. 164) , último disponível na prestação de contas.
29. O levantamento realizado pela Funasa, que resultou no apontamento de inexecução parcial de 6,39%, se deu sob o aspecto estritamente financeiro e foi calculado com base no valor aprovado no convênio, a despeito de reconhecer ser insuficiente para a execução total das obras. Note-se que sob o aspecto físico das obras, a Funasa registrou que o Sistema de Abastecimento de Água alcançou etapa útil, atestando assim sua funcionabilidade em proveito da população. 
30. Entendemos haver equívocos nos cálculos realizados na planilha que apurou a inexecução de 6,39% das obras (peça 8, p. 9-15) . Considerando que as obras foram realizadas pelo valor de R$ 9.612.709,98, deveria a Funasa ter tomado esse valor como base para apuração de eventuais inexecuções e não aquele aprovado inicialmente.
31. Por outro lado, há evidências que o município não teria apresentado na prestação de contas os boletins e notas fiscais seguintes à 5ª medição, quando ainda faltavam executar serviços que totalizavam R$ 1.178.937,67 (peça 54, p. 164) .
32. Portanto, os elementos presentes nos autos indicam que as obras teriam sido executadas por um valor total superior àquele aprovado pela Funasa. Todavia, na prestação de contas encaminhada pelo município não foram apresentados os boletins de medição e notas fiscais relativos à diferença entre o valor aprovado no convênio e aquele em tese executado, que supostamente foi arcada com recursos próprios do município.
33. Não obstante, mesmo ausentes esses elementos na prestação de contas, a Funasa calculou o percentual de inexecução, utilizando dados parciais, já que em tese não teve acesso à completude das informações financeiras da execução das obras. 
34. Vale registrar, por oportuno, que a planilha comparativa entre os serviços previstos e os executados (peça 8, p. 9-15) , aponta a inclusão de serviços não previstos inicialmente no projeto aprovado, assim como exclusões e substituições, conforme apontado no item 4 do Parecer Técnico 1/2014 (peça 8, p. 6) . Dentre aqueles incluídos, somente os Tanques de Amortecimento Unidirecional, consumiram R$ 492.830,97 em sua execução (peça 8, p. 13) .
35. Há ainda outros equívocos nos cálculos realizados pela Funasa, como a seguir exemplificamos:
a) veja-se, por exemplo, que o item 'Projeto' foi previsto na planilha inicial aprovada pelo valor de R$ 252.000,00 (peça 8, p. 9) . Todavia, foi efetivamente contratado por R$ 141.000,00 (peça 54, p. 136) . Inobstante ter sido executado em sua integralidade, a Funasa apontou execução de apenas 56% (141.000,00/252.000,00 = 0,56) ;
b) para o cálculo financeiro do executado, a Funasa utilizou as quantidades previstas na planilha licitada multiplicadas pelos preços da planilha aprovada e não da licitada, distorcendo a comparação financeira pretendida. Essa distorção pode ser vista, por exemplo, na comparação do item 2.2 (Barracão) . Para esse item, com previsão de execução de 122m2, a planilha aprovada pela Funasa previa um custo de R$ 416,10/m2, resultando em um total de R$ 50.764,20. Ocorre que na licitação esse item foi contratado por R$ 199,16/m2, resultando em uma execução financeira de R$ 24.297,52, integralmente medida até a 5ª medição (peça 54, p. 157) . Não obstante, a Funasa considerou como efetivamente executado o valor de R$ 52.520,14 (peça 8, p. 9) , pois utilizou como referência o valor unitário aprovado e não o licitado.
36. Nesse cenário, pelos elementos presentes nos autos, percebe-se que a inexecução apontada pela Funasa foi calculada com o uso de dados financeiros parciais (não considerou a execução após a 5ª medição) e sem levar em consideração o custo real das obras, que era de seu conhecimento e concordância desde a aprovação do convênio.
37. Dessa forma, nos moldes calculados e considerando os equívocos na metodologia aplicada, entendemos não ser possível utilizar o percentual de inexecução apontado pela Funasa, não servindo ao propósito de quantificar eventual dano ao erário, devendo essa irregularidade, portanto, ser afastada.
Aplicação de contrapartida proporcional
38. Conforme consta do extrato bancário (peça 44) , verificam-se os seguintes créditos na conta corrente do convênio, possivelmente relacionados à aplicação de contrapartida:
	Data
	Descrição
	Valor

	4/5/2010
	Crédito cfe. instruções
	70.000,00

	6/7/2010
	Aviso de crédito
	18.000,00

	6/4/2011
	Crédito cfe. instruções
	100.000,00

	Total
	188.000,00

39. Considerando que o valor aplicado de R$ 8.433.772,55 representa 97,39% do total previsto, o valor da contrapartida proporcional seria de R$ 253.012,86 (0,9739 x 259.793,47) . Dessa forma, deixou-se de aplicar  um total de R$ 65.012,86, que deve ser imputado ao município, uma vez que a responsabilidade pela devolução dos recursos de contrapartida não aplicada ao convênio recai sobre o ente federado, conforme jurisprudência pacificada no Tribunal, que a seguir reproduzimos:
Acórdão 1135/2017-TCU-Primeira Câmara, Rel. Min. Weder de Oliveira
Na falta de comprovação da aplicação da integralidade ou de parte do recurso da contrapartida, sem que haja locupletamento do agente público, a responsabilidade pelo ressarcimento da dívida é do ente federado, não havendo como responsabilizar o administrador, que pode, contudo, ter suas contas julgadas irregulares, com aplicação de multa.
Acórdão 13207/2016-TCU-Segunda Câmara, Rel. Min. Vital do Rêgo
Quando configurada ausência de aplicação de contrapartida prevista em instrumento de convênio, cabe ao ente federado convenente o ressarcimento, vez que incorporou a seu patrimônio a vantagem financeira correspondente à parcela da contrapartida que deixou de ser aplicada'.
Acórdão 620/2014-TCU-Segunda Câmara, Rel. Min. José Jorge
A devolução do valor equivalente à contrapartida não aplicada é da responsabilidade do ente federado convenente e não do gestor que deu causa à irregularidade. Com o fim de manter a proporcionalidade estabelecida no acordo, a recomposição à União deve corresponder à parcela dos recursos federais que substituíram, indevidamente, o valor da contrapartida na execução do convênio
40. Importante esclarecer que no Relatório de Execução Físico-Financeira (peça 53, p. 6) , o município indica ter aplicado apenas R$ 88.000,00 a título de contrapartida. Não obstante, os documentos apresentados na prestação de contas mencionam as receitas e despesas ocorridas até setembro/2010, razão pela qual entendemos que o crédito de R$ 100.000,00, depositado e aplicado em 6/4/2011, ainda na vigência do convênio, deva ser considerado como contrapartida.
Movimentação financeira sem relação com as despesas executadas
41. Conforme apontado no item 21, ocorreram quatro débitos na conta corrente, que totalizaram R$ 216.135,98, sem que tenham sido apresentados os correspondentes documentos fiscais comprobatórios. Esses valores sequer foram indicados na Relação de Pagamentos acostada à prestação de contas (peça 53, p. 8-9) .
42. Fazemos, todavia, uma ressalva referente ao débito no valor de R$ 1.135,98, que ocorreu em 17/11/2015, portanto após a apresentação da prestação de contas em 19/3/2012 (peça 53, p. 1) . Esse valor não deve ser imputado ao Sr. Viru Oscar Friedrich, cuja gestão terminou em 31/12/2012.
43. Considerando a baixa materialidade desse valor, entendemos não ser razoável promover a citação do sucessor (gestão de 2013-2016) , sendo certo que o custo da cobrança superará o valor perseguido. Nesse sentido, o débito pode ser afastado. 
44. Dessa forma, o Sr. Viru Oscar Friedrich deve responder pelos débitos que somam R$ 215.000,00, cujos documentos fiscais comprobatórios das possíveis despesas realizadas não foram apresentados na prestação de contas.
45. O débito final resultante da análise dos elementos constituintes dos autos está a seguir discriminado.
a) Viru Oscar Friedrich, individualmente:
	Data
	Valor

	17/11/2010
	100.000,00

	8/4/2011
	100.000,00

	2/6/2011
	15.000,00

b) Município de Alto Alegre/RR, individualmente:
	Data
	Valor

	24/6/2011 (1) 
	65.012,86

 (1) último dia de vigência do convênio
22.	Assim, entendeu pela necessidade de citar os responsáveis nos seguintes termos:
a) 	realizar a citação de Viru Oscar Friedrich (CPF: XXX.939.649-XX) , prefeito na gestão 2005-2012 e do Município de Alto Alegre - RR (CNPJ: 04.056.206/0001-94) , na pessoa de seu representante legal, com fundamento nos arts. 10, § 1º, e 12, incisos I e II, da Lei 8.443/1992 c/c o art. 202, incisos I e II, do RI/TCU, para que, no prazo de quinze dias, apresentem alegações de defesa e/ou recolham, aos cofres da Fundação Nacional de Saúde, as quantias abaixo indicadas, atualizadas monetariamente a partir das respectivas datas até o efetivo recolhimento, abatendo-se na oportunidade a quantia eventualmente ressarcida, na forma da legislação em vigor, em decorrência das irregularidades descritas abaixo: 
a.1) Responsável: Viru Oscar Friedrich
	Irregularidade: não apresentação de documentos fiscais comprobatórios de despesas realizadas na execução do objeto do Convênio EP 3/2006 (Siafi 579955) .
	Dispositivos violados: parágrafo único do art. 70 da Constituição Federal; art. 93 do Decreto-Lei 200/67 e arts. 28 e 30 da IN/STN 1/1997.
	Quantificação do débito:
	VALOR ORIGINAL (R$) 
	DATA DA OCORRÊNCIA

	100.000,00
	17/11/2010

	100.000,00
	8/4/2011

	15.000,00
	2/6/2011

		Cofre para recolhimento: Fundação Nacional de Saúde
	Conduta: deixar de apresentar os documentos fiscais comprobatórios de despesas realizadas na execução do objeto do Convênio EP 3/2006 (Siafi 579955) .
	Nexo de causalidade: a não apresentação de documentos fiscais comprobatórios de despesas realizadas na execução do objeto do Convênio EP 3/2006 (Siafi 579955) , propiciou a não comprovação da totalidade das despesas realizadas e, consequentemente, presunção de dano ao erário equivalente valor das despesas não comprovadas.
	Culpabilidade: não há excludentes de ilicitude, de culpabilidade ou de punibilidade. É razoável supor que o responsável tinha consciência da ilicitude de sua conduta, sendo-lhe exigível conduta diversa daquela que foi adotada, qual seja, apresentar todos os documentos fiscais comprobatórios das despesas realizadas, nos moldes exigidos na IN/STN 1/1997, comprovando assim a boa e regular aplicação dos recursos.
a.2) Responsável: Município de Alto Alegre/RR
	Irregularidade: não aplicação da contrapartida proporcional na execução do objeto do Convênio EP 3/2006 (Siafi 579955) . 
	Dispositivos violados: parágrafo único do art. 70 da Constituição Federal; art. 93 do Decreto-Lei 200/67; arts. 7º, XIII e 31, § 9º da IN/STN 1/1997.
	Quantificação do débito:
	VALOR ORIGINAL (R$) 
	DATA DA OCORRÊNCIA

	65.012,86
	24/6/2011

	Cofre para recolhimento: Fundação Nacional de Saúde
	Conduta: deixar de aplicar a contrapartida proporcional na execução do objeto do Convênio EP 3/2006 (Siafi 579955) .  
	Nexo de causalidade: a não aplicação da contrapartida proporcional na execução do objeto do Convênio EP 3/2006 (Siafi 579955) propiciou uma maior utilização de recursos federais, em substituição à parcela não aplicada da contrapartida municipal pactuada no ajuste, resultando em dano ao erário correspondente ao valor da contrapartida proporcional não aplicada. 
	Culpabilidade: não há excludentes de ilicitude, de culpabilidade ou de punibilidade. É razoável supor que o representante legal do ente municipal tinha consciência da ilicitude de sua conduta, sendo-lhe exigível conduta diversa daquela que foi adotada, qual seja, aplicar o valor da contrapartida proporcional na execução do objeto, comprovando a boa e regular aplicação dos recursos.
23.	Em cumprimento ao pronunciamento da unidade (peça 58) , os responsáveis foram regularmente citados (peças 62 e 72) em seus endereços constantes da base de dados da Receita Federal (peças 61 e 70, havendo comprovado recebimento dos expedientes citatórios (peças 65 e 73) .
24.	Transcorrido o prazo regimental fixado, responsáveis permaneceram silentes, apesar de o município ter comparecido aos autos e solicitado prorrogação de prazo (peças 68 e 75) , operando-se, portanto, os efeitos da revelia, dando-se prosseguimento ao processo, nos termos do art. 12, §3º, da Lei 8.443/1992.
EXAME TÉCNICO
25.	Preliminarmente, cumpre tecer breves considerações sobre a forma como são realizadas as comunicações processuais no TCU. A esse respeito, destacam-se o art. 179, do Regimento Interno do TCU (Resolução 155, de 4/12/2002) e os arts. 3º e 4º, inciso III, § 1º, da Resolução TCU 170, de 30 de junho de 2004, in verbis:
Resolução 155/2002 (Regimento Interno) :
'Art. 179. A citação, a audiência ou a notificação, bem como a comunicação de diligência, far se-ão:
I - mediante ciência da parte, efetivada por servidor designado, por meio eletrônico, fac-símile, telegrama ou qualquer outra forma, desde que fique confirmada inequivocamente a entrega da comunicação ao destinatário;
II - mediante carta registrada, com aviso de recebimento que comprove a entrega no endereço do destinatário;
III - por edital publicado no Diário Oficial da União, quando o seu destinatário não for localizado
 (...) '
Resolução TCU 170/2004:
'Art. 3º As comunicações serão encaminhadas aos seus destinatários por meio de:
I - correio eletrônico, fac-símile ou telegrama;
II - servidor designado;
III - carta registrada, com aviso de recebimento;
IV - edital publicado no Diário Oficial da União, quando o seu destinatário não for localizado, nas hipóteses em que seja necessário o exercício de defesa'.
 (...) 
Art. 4º. Consideram-se entregues as comunicações:
I - efetivadas conforme disposto nos incisos I e II do artigo anterior, mediante confirmação da ciência do destinatário;
II - realizadas na forma prevista no inciso III do artigo anterior, com o retorno do aviso de recebimento, entregue comprovadamente no endereço do destinatário;
III - na data de publicação do edital no Diário Oficial da União, quando realizadas na forma prevista no inciso IV do artigo anterior.
§ 1º O endereço do destinatário deverá ser previamente confirmado mediante consulta aos sistemas disponíveis ao Tribunal ou a outros meios de informação, a qual deverá ser juntada ao respectivo processo'.
26.	Portanto, a validade da citação via postal não depende de que o aviso de recebimento seja assinado pelo próprio destinatário da comunicação, o que dispensa, no caso em tela, a entrega do AR em 'mãos próprias'. A exigência da norma é no sentido de o Tribunal verificar se a correspondência foi entregue no endereço correto, residindo aqui a necessidade de certeza inequívoca. 
27.	Não é outra a orientação da jurisprudência do TCU, conforme se verifica nos julgados a seguir transcritos:
'São válidas as comunicações processuais entregues, mediante carta registrada, no endereço correto do responsável, não havendo necessidade de que o recebimento seja feito por ele próprio' (Acórdão 3648/2013-TCU-Segunda Câmara, Relator Ministro José Jorge) ;
'É prescindível a entrega pessoal das comunicações pelo TCU, razão pela qual não há necessidade de que o aviso de recebimento seja assinado pelo próprio destinatário. Entregando se a correspondência no endereço correto do destinatário, presume-se o recebimento da citação'. (Acórdão 1019/2008-TCU-Plenário, Relator Ministro Benjamin Zymler) ;
'As comunicações do TCU, inclusive as citações, deverão ser realizadas mediante Aviso de Recebimento - AR, via Empresa Brasileira de Correios e Telégrafos, bastando para sua validade que se demonstre que a correspondência foi entregue no endereço correto'. (Acórdão 1526/2007-TCU-Plenário, Relator Ministro Aroldo Cedraz) .
28.	A validade do critério de comunicação processual do TCU foi referendada pelo Supremo Tribunal Federal, nos termos do julgamento do MS-AgR 25.816/DF, por meio do qual se afirmou a desnecessidade da ciência pessoal do interessado, entendendo-se suficiente a comprovação da entrega do 'AR' no endereço do destinatário:
'EMENTA: AGRAVO REGIMENTAL. MANDADO DE SEGURANÇA. DESNECESSIDADE DE INTIMAÇÃO PESSOAL DAS DECISÕES DO TRIBUNAL DE CONTAS DA UNIÃO. ART. 179 DO REGIMENTO INTERNO DO TCU. INTIMAÇÃO DO ATO IMPUGNADO POR CARTA REGISTRADA, INICIADO O PRAZO DO ART. 18 DA LEI nº 1.533/51 DA DATA CONSTANTE DO AVISO DE RECEBIMENTO. DECADÊNCIA RECONHECIDA. AGRAVO IMPROVIDO.
O envio de carta registrada com aviso de recebimento está expressamente enumerado entre os meios de comunicação de que dispõe o Tribunal de Contas da União para proceder às suas intimações.
O inciso II do art. 179 do Regimento Interno do TCU é claro ao exigir apenas a comprovação da entrega no endereço do destinatário, bastando o aviso de recebimento simples.'
29.	No caso vertente, as citações dos responsáveis foram encaminhadas aos seus endereços constantes da base de dados da Receita Federal, com efetivo recebimento, conforme registrado no item 23.
30.	Quanto ao mérito, nos processos do TCU, a revelia não conduz à presunção de que seriam verdadeiras todas as imputações levantadas contra os responsáveis, diferentemente do que ocorre no processo civil, em que a revelia do réu opera a presunção da verdade dos fatos narrados pelo autor. Dessa forma, a avaliação da responsabilidade dos agentes não pode prescindir da prova existente no processo ou para ele carreada. 
31.	Ao não apresentar suas defesas, os responsáveis deixaram de produzir prova quanto à regularidade da aplicação dos recursos do convênio, em afronta às normas que impõem aos jurisdicionados a obrigação legal de, sempre que demandados pelos órgãos de controle, apresentarem os documentos que demonstrem a correta utilização das verbas públicas, a exemplo do contido no art. 93 do Decreto-Lei 200/67: 'Quem quer que utilize dinheiros públicos terá de justificar seu bom e regular emprego na conformidade das leis, regulamentos e normas emanadas das autoridades administrativas competentes.' 
32.	Considerando o princípio da verdade real que rege a atuação desta Corte, ainda que as alegações de defesa não tenham sido apresentadas pelo responsável, a revelia não afasta a obrigatoriedade da análise dos elementos probatórios disponíveis nos autos, conforme reiterados acórdãos do Tribunal (Acórdão 163/2015-TCU-Segunda Câmara, Rel.  Min. Subst. André de Carvalho; 2.685/2015 - 2ª Câmara, Rel. Min. Raimundo Carreiro; 2.801/2015 - 1ª Câmara, Rel. Min. Walton Alencar Rodrigues; 4.340/2015 - 1ª Câmara, Rel. Min. Subst. Weder de Oliveira e 5.537/2015 - 1ª Câmara, Rel. Min. Subst. Weder de Oliveira) . Assim, procurou-se buscar, em manifestações do responsável na fase interna desta Tomada de Contas Especial, se havia argumentos que pudessem ser aproveitados em seu favor.	
33.	Reexaminando os autos, verifica-se que os responsáveis não se manifestaram na fase interna. Assim, não encontramos nenhum outro argumento nos autos que possa vir a ser analisado e posteriormente utilizado para afastar as irregularidades apontadas. 
34.	Vale ressaltar que a pretensão punitiva do TCU, conforme Acórdão 1441/2016-TCU-Plenário, que uniformizou a jurisprudência acerca dessa questão, subordina-se ao prazo geral de prescrição indicado no art. 205 do Código Civil, que é de 10 anos, contado da data de ocorrência da irregularidade sancionada, nos termos do art. 189 do Código Civil, sendo este prazo interrompido pelo ato que ordenar a citação, a audiência ou a oitiva do responsável. No caso em exame, o prazo para apresentação da prestação se deu 23/8/2011. Tendo sido o ato de ordenação da citação assinado em 15/10/2021 (peça 58) , houve o decurso de prazo superior a 10 anos. Portanto, ocorreu a prescrição da pretensão punitiva.
35.	Em se tratando de processo em que as partes interessadas não se manifestaram acerca das irregularidades imputadas, não há elementos para que se possa efetivamente aferir e reconhecer a ocorrência de boa-fé na conduta dos responsáveis ou de quaisquer outros excludentes de culpabilidade, podendo o Tribunal, desde logo, proferir o julgamento de mérito pela irregularidade das contas, nos termos dos §§ 2º e 6º do art. 202 do Regimento Interno do TCU. (Acórdão 133/2015-TCU-Primeira Câmara, Rel. Min. Bruno Dantas; 2.455/2015 - 1ª Câmara, Rel. Min. Bruno Dantas; 3.604/2015 - 1ª Câmara, Rel. Min. Bruno Dantas; 5.070/2015 - 2ª Câmara, Rel. Min. Subst. André de Carvalho e 2.424/2015 - Plenário, Rel. Min. Benjamin Zymler) .
36.	Dessa forma, os responsáveis Viru Oscar Friedrich (CPF: XXX.939.649-XX) e Município de Alto Alegre - RR (CNPJ: 04.056.206/0001-94) devem ser considerados revéis, nos termos do art. 12, §3º, da Lei 8.443/1992.
Da concessão de novo e improrrogável prazo para recolhimento do débito sem juros
37.	Vale ressaltar que no caso não é possível a aferição da boa-fé do responsável por se tratar o ente federativo de pessoa jurídica, nos termos do relatório do Acórdão 1577/2007-TCU-Segunda Câmara. Dessa forma, mesmo diante da revelia, deve ser aplicado ao caso o disposto nos §§ 3º ao 5º, do art. 202, do Regimento Interno do TCU, concedendo novo e improrrogável prazo de quinze dias para que o Município de Alto Alegre/RR quite o débito atualizado monetariamente, mas sem os juros de mora, nos termos da jurisprudência a seguir indicada.
Acórdão 13348/2020-TCU-Primeira Câmara, Rel. Min. Bruno Dantas
Havendo débito imputável a ente federado, deve-se fixar novo e improrrogável prazo para o recolhimento da dívida, atualizada monetariamente, sem incidência de juros de mora (art. 12, §§ 1º e 2º, da Lei 8.443/1992) , mesmo na hipótese de revelia.
Acórdão 3557/2019-TCU-Primeira Câmara, Rel. Min. Augusto Sherman e 4218/2017 - 1ª Câmara, Rel. Min. Benjamin Zymler
Havendo débito imputável a ente federado, deve-se fixar novo e improrrogável prazo para o recolhimento da dívida, atualizada monetariamente, sem incidência de juros de mora (art. 12, §§ 1º e 2º, da Lei 8.443/1992) , mesmo na hipótese de revelia. A apresentação de defesa é uma faculdade processual, de modo que a renúncia a esse direito não pode, por si só, conduzir o responsável a uma condenação que lhe seja, em alguma medida, mais gravosa.
Acórdão 5068/2016-TCU-Primeira Câmara, Rel. Min. Augusto Sherman
A revelia não impede a concessão de novo prazo para recolhimento do débito sem a incidência dos juros de mora, pois as normas aplicáveis não condicionam a aferição da boa-fé aos casos em que tenha ocorrido a apresentação de alegações de defesa.
Acórdão 6229/2016-TCU-Segunda Câmara, Rel. Min Vital do Rêgo
Havendo débito imputável a município em processo de contas, deve-se fixar novo e improrrogável prazo para o recolhimento da dívida (art. 12, § 1º, da Lei 8.443/1992) , rejeitada a defesa apresentada ou mesmo na hipótese de revelia do ente federado.
CONCLUSÃO
38.		Em face da análise promovida na seção 'Exame Técnico', verifica-se que os responsáveis não lograram comprovar a boa e regular aplicação dos recursos. Instados a se manifestar, optaram pelo silêncio, configurando a revelia, nos termos do § 3º, do art. 12, da Lei 8.443/1992. Ademais, inexistem nos autos elementos que demonstrem a boa-fé dos responsáveis ou a ocorrência de outras excludentes de culpabilidade.
39.	Inobstante a revelia, deve ser concedido novo e improrrogável prazo de quinze dias para que o Município de Alto Alegre quite o débito atualizado monetariamente, mas sem os juros de mora, nos termos dos §§ 3º ao 5º, do art. 202, do Regimento Interno do TCU.
40.	Verifica-se que houve a prescrição da pretensão punitiva, conforme análise realizada no item 34.
41.	Tendo em vista que não constam dos autos elementos que permitam reconhecer a boa-fé de Viru Oscar Friedrich, sugere-se que suas contas sejam julgadas irregulares, nos termos do art. 202, § 6º, do Regimento Interno do TCU, com a imputação do débito atualizado monetariamente e acrescido de juros de mora, nos termos do art. 202, § 1º do Regimento Interno do TCU, abstendo-se de aplicar-lhe a multa prevista no art. 57 da Lei 8.443/1992 em razão da ocorrência da prescrição da pretensão punitiva.
PROPOSTA DE ENCAMINHAMENTO
42.	Diante do exposto, submetem-se os autos à consideração superior, propondo ao Tribunal:
a) 	considerar revéis Viru Oscar Friedrich (CPF: XXX.939.649-XX) e o Município de Alto Alegre/RR (CNPJ: 04.056.206/0001-94) , com fundamento no § 3º, art. 12, Lei 8.443, de 16 de julho de 1992;
b)	fixar novo e improrrogável prazo de quinze dias, a contar da notificação, com fundamento no art. 12, §§ 1º e 2º, da Lei 8.443/1992, e art. 202, §§ 3º ao 5º, do Regimento Interno/TCU, para que o Município de Alto Alegre - RR (CNPJ: 04.056.206/0001-94) , efetue e comprove, perante este Tribunal, o recolhimento da quantia a seguir especificada aos cofres da Fundação Nacional de Saúde, atualizada monetariamente a partir da data indicada até a data do efetivo recolhimento, na forma prevista na legislação em vigor:
	VALOR ORIGINAL (R$) 
	DATA DA OCORRÊNCIA

	65.012,86
	24/6/2011

c) 	dar ciência ao Município de Alto Alegre - RR de que o recolhimento tempestivo da quantia acima indicada, atualizada monetariamente, sanará o processo e implicará o julgamento de suas contas pela regularidade com ressalva, bem como de que a ausência dessa liquidação tempestiva levará ao julgamento pela irregularidade das contas, com imputação de débito, a ser atualizado monetariamente e acrescido de juros moratórios;
d)	com fundamento nos arts. 1º, inciso I, 16, inciso III, alínea 'c', da Lei 8.443/1992 c/c os arts. 19 e 23, inciso III, da mesma Lei, e com arts. 1º, inciso I; 209, inciso III; 210 e 214, inciso III, do Regimento Interno, julgar irregulares as contas de Viru Oscar Friedrich (CPF: XXX.939.649-XX) , prefeito na gestão 2005-2012, e condená-lo ao pagamento das quantias a seguir especificadas, com a fixação do prazo de quinze dias, a contar da notificação, para comprovarem, perante o Tribunal (art. 214, inciso III, alínea 'a', do Regimento Interno) , o recolhimento da dívida aos cofres da Fundação Nacional de Saúde, atualizada monetariamente e acrescida dos juros de mora, calculados a partir da data discriminada, até a data do recolhimento, na forma prevista na legislação em vigor.
	VALOR ORIGINAL (R$) 
	DATA DA OCORRÊNCIA

	100.000,00
	17/11/2010

	100.000,00
	8/4/2011

	15.000,00
	2/6/2011

e)	autorizar, desde logo, nos termos do art. 28, inciso II, da Lei 8.443/1992, a cobrança judicial da dívida, caso não atendida a notificação;
f)	autorizar também, desde logo, se requerido, com fundamento no art. 26 da Lei 8.443, de 1992, c/c o art. 217, §§ 1º e 2º do Regimento Interno do TCU, o parcelamento da dívida em até 36 parcelas, incidindo, sobre cada parcela, corrigida monetariamente, os correspondentes acréscimos legais, fixando-lhe o prazo de quinze dias, a contar do recebimento da notificação, para comprovarem, perante o Tribunal, o recolhimento da primeira parcela, e de trinta dias, a contar da parcela anterior, para comprovarem os recolhimentos das demais parcelas, devendo incidir, sobre cada valor mensal, atualizado monetariamente, os juros de mora devidos, no caso do débito, na forma prevista na legislação em vigor, alertando os responsáveis de que a falta de comprovação do recolhimento de qualquer parcela importará o vencimento antecipado do saldo devedor, nos termos do art. 217 do Regimento Interno deste Tribunal;
g)	enviar cópia do Acórdão que vier a ser proferido à Fundação Nacional de Saúde e aos responsáveis, para ciência, bem como à Procuradoria da República em Roraima, nos termos do § 3º do art. 16 da Lei 8.443/1992, c/c o § 7º do art. 209 do Regimento Interno do TCU, para adoção das medidas cabíveis;
h)	informar à Procuradoria da República em Roraima, à Fundação Nacional de Saúde e aos responsáveis, que a presente deliberação, acompanhada do Relatório e do Voto que a fundamenta, está disponível para a consulta no endereço www.tcu.gov.br/acordaos, além de esclarecer que, caso requerido, o TCU poderá fornecer sem custos as correspondentes cópias, de forma impressa; e
i)	informar à Procuradoria da República em Roraima que, nos termos do parágrafo único do art. 62 da Resolução TCU 259/2014, os procuradores e membros do Ministério Público credenciados nesta Corte podem acessar os presentes autos de forma eletrônica e automática, ressalvados apenas os casos de eventuais peças classificadas como sigilosas, as quais requerem solicitação formal".
O MP/TCU, representado pelo procurador Marinus Eduardo De Vries Marsico, divergiu da instrução por considerar ter ocorrido a prescrição das pretensões punitiva e ressarcitória, conforme parecer a seguir transcrito[footnoteRef:2]:  [2:  Peça 81.] 
"Em exame tomada de contas especial instaurada pela Superintendência Estadual da Funasa no Estado de Roraima, em desfavor de Viru Oscar Friedrich, ex-Prefeito Municipal de Alto Alegre - RR, em razão da não comprovação da regular aplicação dos recursos repassados por meio do Convênio EP 3/2006 (firmado entre o município e a Fundação Nacional de Saúde) , que tinha por objeto a execução de sistema de abastecimento de água.
	A unidade técnica, em sua última manifestação (peça 78) , sugeriu, dentre outros, o reconhecimento da prescrição da pretensão punitiva e o julgamento pela irregularidade das contas do Sr. Viru Oscar Friedrich, com a condenação ao pagamento do débito apurado.
	Com a devida vênia, deixamos de acompanhar o encaminhamento sugerido. 
	Em relação às premissas que devem orientar a análise da prescrição, após a tese firmada pelo Supremo Tribunal Federal no RE n.º 636.886 (Tema 899 da repercussão geral) , este representante do Ministério Público de Contas tem defendido que seja adotado o regime previsto na Lei n.º 9.873/1999 como solução adequada para regular a prescrição para a atuação do Tribunal, aplicando-se o mesmo marco normativo para as pretensões punitiva e de ressarcimento do dano ao erário.
	Considerando tal diretriz, verificamos que não houve, no caso em tela, a superação do prazo geral quinquenal previsto no art. 1.º, caput, da Lei n.º 9.873/1999. Não obstante, foi ultrapassado o triênio ao qual se refere o §1.º do art. 1.º do mesmo diploma legal (prescrição intercorrente) . Ao verificarmos os fatos de natureza interruptiva previstos na Lei n.º 9.873/1999, identificamos no caso concreto a ocorrência de lapso temporal de aproximadamente 55 meses entre o recebimento da prestação de contas pelo concedente em 26/4/2012 (peça 53, fls. 1/2) e a primeira manifestação do órgão em 18/11/2016 (peça 13, fls. 5/7) . Nesse interregno, houve o transcurso de mais de três anos sem que houvesse, aparentemente, qualquer movimentação processual a caracterizar a ocorrência da previsão contida no art. 1.º, §1.º da Lei n.º 9.873/1999. 
	Ressalte-se que a comprovação da existência de ato inequívoco para a apuração do fato (inciso II do art. 2.º da Lei n.º 9.873/1999) se dá por meio de expedientes relevantes, que devem integrar o processo de TCE quando do envio ao TCU, de modo que sua ausência nos autos indica inexistir, na presente tomada de contas especial, a ocorrência de quaisquer dos fatos que levam à suspensão/interrupção na contagem do prazo prescricional".
	Outrossim, tendo em vista a ocorrência da prescrição no caso concreto, ante a integração da norma do art. 1.º da Lei n.º 9.873/1999, e considerando tratar-se de matéria de ordem pública, que a Lei Orgânica do TCU, seu Regimento Interno e demais normas regulamentares não dispõem sobre as hipóteses para sua identificação e levando em conta, ainda, o disposto no art. 298 do Regimento Interno do TCU, impõe-se a aplicação subsidiária do Código de Processo Civil para a resolução de mérito deste processo de tomada de contas especial.
	Diante do exposto, com as devidas vênias por divergir da Unidade Técnica, manifestamo-nos no sentido de que o Tribunal delibere, em caráter definitivo, pela ocorrência da prescrição da pretensão ressarcitória e punitiva, na forma do art. 487, inciso II, do Código de Processo Civil, arquivando-se o presente feito, com fundamento no art. 169, inciso III, do Regimento Interno do TCU". 
É o relatório.

Edu de Oliveira Queiroz (OAB/RR 1.843), representando município de Alto Alegre/RR.

Procurador Marinus Eduardo De Vries Marsico.

TOMADA DE CONTAS ESPECIAL. CONVÊNIO. EXECUÇÃO DE SISTEMA DE ABASTECIMENTO DE ÁGUA. NÃO COMPROVAÇÃO DA REGULAR APLICAÇÃO DOS RECURSOS. REALIZAÇÃO DE DESPESAS SEM COMPROVAÇÃO. AUSÊNCIA DE CONTRAPARTIDA MUNICIPAL NA PROPORÇÃO REQUERIDA. CITAÇÃO DO GESTOR E DO MUNICÍPIO, SEGUNDO AS RESPECTIVAS RESPONSABILIDADES. REVELIA DOS RESPONSÁVEIS. OCORRÊNCIA DA PRESCRIÇÃO DAS PRETENSÕES PUNITIVA E RESSARCITÓRIA. ARQUIVAMENTO.

TOMADA DE CONTAS ESPECIAL (TCE)

Unidade de Auditoria Especializada em Tomada de Contas Especial (AudTCE).

Em exame, tomada de contas especial instaurada pela Superintendência Estadual da Funasa no Estado de Roraima em desfavor do Sr. Viru Oscar Friedrich e do município de Alto Alegre/RR, em razão da não comprovação da regular aplicação dos recursos repassados ao referido município por meio do convênio EP 3/2006 (registro Siafi 579955) , cujo objeto era a execução de sistema de abastecimento de água.
O ajuste foi firmado no valor de R$ 8.659.782,27, sendo R$ 8.399.988,80 de obrigação do concedente e R$ 259.793,47 de contrapartida do convenente, e teve vigência no período de 20/6/2006 a 24/6/2011, encerrando-se o prazo para apresentação da prestação de contas em 23/8/2011. 
O concedente, em relatório de visita técnica realizada entre 21/1 e 24/1/2014[footnoteRef:2], apontou que a execução física 93,31% do total previsto, considerada como etapa útil e com pendência. O percentual executado correspondeu ao montante de R$ 8.080.520,78. [2:  Peça 8, p. 8-27.] 
No relatório de TCE constante da peça 34, constam as seguintes irregularidades ensejadoras de dano ao erário[footnoteRef:3]: [3:  Peça 34, p. 1-6.] 
"Irregularidade 1
Inexecução parcial do objeto do convênio descrito como "Sistema de Abastecimento de Água, com aproveitamento da parcela executada'
 (...) 
Irregularidade 2
Não comprovação do aporte da contrapartida pactuada no convênio descrito como "SISTEMA DE ABASTECIMENTO DE ÁGUA'
 (...) ".
O tomador de contas imputou responsabilidade individual ao Sr. Viru Oscar Friedrich, no valor histórico de R$ 561.959,25 (16/9/2021) , em relação a inexecução da totalidade do objeto do convênio, e responsabilidade do gestor mencionado, solidariamente com o município de Alto Alegre/RR, pelo valor de R$ 154.413,29 (21/3/2011) , pela inexistência de comprovação da aplicação dos recursos da contrapartida do convenente.
Apesar de notificados pelo concedente, os responsáveis permaneceram silentes[footnoteRef:4]. [4:  Peça 34, p 5. ] 
No âmbito deste Tribunal, a então Secretaria de Controle Externo de Tomada de Contas Especial (SecexTCE) , atual Unidade de Auditoria Especializada em Tomada de Contas Especial (AudTCE) , após a realização de diligências à Funasa[footnoteRef:5], concluiu pela necessidade de proceder a ajustes nos valores dos débitos imputados aos responsáveis. [5:  Peças 45 e 48.] 
Tendo em vista os documentos encaminhados em resposta à diligência[footnoteRef:6], concluiu que o percentual de inexecução da obra fora incorretamente calculado pela Funasa, que não considerou os dados seguintes à 5ª medição nem o custo real das obras, o que impunha o afastamento da irregularidade mencionada[footnoteRef:7]. [6:  Peças 50-54.]  [7:  Peça 56.] 
Efetuados os ajustes devidos, os responsáveis foram citados da seguinte forma:
Viru Oscar Friedrich, em razão da não apresentação de documentos fiscais comprobatórios de despesas realizadas na execução do convênio, no valor histórico de R$ 215.000,00;
município de Alto Alegre/RR, em razão da não aplicação, proporcional, da contrapartida na execução do convênio, no valor histórico de R$ 65.012,86.
O Sr. Viru Oscar Friedrich teve ciência da citação em 8/4/2022[footnoteRef:8], mas permaneceu silente. O município de Alto Alegre/RR foi cientificado em 17/11/2021[footnoteRef:9] e, embora tenha solicitado prorrogação de prazo, deferida, também não apresentou alegações de defesa[footnoteRef:10]. [8:  Peça 73.]  [9:  Peça 65.]  [10:  Peça 76.] 
A SecexTCE propôs que os responsáveis fossem considerados revéis, impondo-se previamente, contudo, a concessão de novo e improrrogável prazo para que o município de Alto Alegre/RR recolhesse o valor do débito atualizado monetariamente, nos termos do art. 12, §§ 1º e 2º, da Lei 8.443/1992 c/c o art, 202, §§ 2º e 3º, do RI/TCU[footnoteRef:11]. Propôs, adicionalmente, o julgamento das contas do gestor dos recursos pela irregularidade, sem aplicação de multa, tendo em vista a superação do prazo decenal indicado no art. 205 do Código Civil, contado a partir da data de ocorrência das irregularidades sancionadas, seguindo o entendimento vigente à época, consubstanciado no Acórdão 1441/2016-TCU-Plenário. [11:  Peça 78.] 
O MP/TCU divergiu do exame realizado pela SecexTCE[footnoteRef:12] por entender que ocorreu a prescrição trienal a que se refere o art. 1º, § 1º, da Lei 9.873/1999 (prescrição intercorrente) . Manifesta-se, em conclusão, pelo arquivamento do processo, nos termos do art. 169, III, do RI/TCU. [12:  Peça 81.] 
II
De acordo com o art. 8º da Resolução TCU 344, de 11/10/2022, "incide a prescrição intercorrente se o processo ficar paralisado por mais de três anos, pendente de julgamento ou despacho". No caso em exame, transcorreu o prazo de 55 meses (4 anos e 7 meses) entre o recebimento da prestação de contas pela Funasa, em 26/4/2012[footnoteRef:13], e a primeira manifestação daquela autarquia, em 18/11/2016, por meio do parecer financeiro 32[footnoteRef:14]. [13:  Peça 53, p. 1-2.]  [14:  Peça 13, p. 5-7.] 
Dessa forma, conclui-se que ocorreu a prescrição trienal das pretensões punitiva e ressarcitória, nos termos do art. 8º da Resolução 344/2022, devendo a presente tomada de contas especial ser arquivada, em observância ao disposto no art. 11 da mesma resolução
	Diante do exposto, voto pela aprovação do acórdão que ora submeto à apreciação deste Colegiado.
TCU, Sala das Sessões, em 2 de maio de 2023.
Weder de Oliveira
Relator